臺灣彰化地方法院民事判決
                          109年度訴字第1155號
原      告  盧麗華  

被      告  盧江月英

上  一  人
法定代理人  盧麗津  
            盧麗貞  

            盧秀丹  
            盧滿美  
上列當事人間請求返還不當得利事件，本院於民國109年11月10
日言詞辯論終結，判決如下：
    主  文
被告應給付原告新臺幣五十六萬九千一百一十四元，及自民國一
０九年十月十四日起至清償日止按年息百分之五計算之利息。
訴訟費用由被告負擔。
本判決第一項於原告以新臺幣一十八萬九千七百零四元供擔保後
，得假執行；但被告如以新臺幣五十六萬九千一百一十四元為原
告預供擔保，得免為假執行。
    事實及理由
壹、程序事項
一、按訴狀送達後，原告不得將原訴變更或追加他訴，但請求之
    基礎事實同一、擴張或減縮應受判決事項之聲明者，不在此
    限，民事訴訟法第255條第1項但書第2、3款定有明文。所謂
    請求之基礎事實同一，係指變更或追加之訴與原訴之主要爭
    點有其共同性，各請求所主張之利益在社會生活上可認係屬
    同一或關連之紛爭，並就原請求之訴訟及證據資料，於繼續
    審理時，在相當程度範圍內具有同一性或一體性，得期待於
    後請求之審理予以利用，俾先後兩請求得在同一程序中一併
    解決，以避免重複審理者，即屬之（最高法院95年度台上字
    第1573號判決意旨參照）。本件原告起訴原聲明第一項為：
    「被告應給付原告新台幣56萬9971元，及自起訴狀繕本送達
    翌日起至清償日止，按年息百分之5 計算之利息」（見本院
    卷第10頁）；嗣於民國（下同）109 年11月10日本院言詞辯
    論期日變更聲明第一項為：「被告應給付原告56萬9114元及
    自起訴狀繕本送達翌日起至清償日止」（見本院卷第103 頁
    ）。經核原告所為前開訴之變更，係本於同一事實請求被告
    返還不當得利，其請求之基礎事實同一，訴訟資料可相互援
    用，僅就金額部分減縮應受判決事項之聲明，揆諸上揭規定
    ，應予准許，合先敘明。
二、本件被告因中度失智症致有精神障礙，不能為意思表示或受
    意思表示，經本院於107年12月27日以105年度監宣字第272
    號、106年度監宣字第279號裁定改定原告盧麗華及被告盧麗
    津、盧麗貞、盧秀丹、盧滿美等人為共同監護人等情，有原
    告提出前開裁定確定證明書影本在卷可稽（見本院卷第19頁
    ），堪以認定。是則本件原告盧麗華對被告起訴，其利益與
    被告相悖，自應由盧麗津等四人為被告之法定代理人，併予
    敘明。
貳、實體事項
一、原告起訴主張略以：緣原告之父盧清木於85年5 月31日離世
    ，繼承人為兩造及盧麗貞、盧秀丹、盧滿美、盧麗津、盧政
    志等七人。被繼承人盧清木遺有一未辦理保存登記建物（門
    牌號碼：彰化縣○○市○○路 00000號，下稱系爭建物），自85
    年起即由被告單獨出租予他人並收取租金，已逾越其就系爭
    建物應有部分使用收益，而受有收取系爭房地租金之不當利
    益，且損及原告權益，爰依不當得利之法律關係請求被告返
    還原告按應繼分比例應得之利益等語。並聲明：⒈被告應給
    付原告新臺幣56萬9114元，及自起訴狀繕本送達翌日起至清
    償日止，按年息百分之五計算之利息；⒉訟費用由被告負擔
    ；⒊原告願供擔保，請准宣告假執行。
二、被告之法定代理人盧麗津則以：原告請求範圍即94年9月至1
    09年8月之期間內租金收入總額為398萬3800元，按應繼分比
    例計算，原告所得請求之金額應為56萬9114元，在這個金額
    範圍內同意原告請求等語。
三、得心證之理由：
  ㈠按無法律上之原因而受利益，致他人受損害者，應返還其利
    益。雖有法律上之原因，而其後已不存在者，亦同，民法第
    179條定有明文。故依民法第179條不當得利之法律關係請求
    返還不當得利者，須以受益人係無法律上之原因受有利益，
    並因而致他人受損害為要件。在判斷是否該當於不當得利之
    成立要件，學理上區別為基於給付而受利益（給付型不當得
    利），及基於給付以外原因受利益（非給付型不當得利）。
    前者係基於受損人給付而發生之不當得利，後者則基於給付
    以外之行為（受損人、受益人、第三人之行為）或法律規定
    或事件所成立之不當得利。在「給付型不當得利」應由主張
    不當得利返還請求權人就不當得利成立要件中之「無法律上
    之原因」負舉證責任。而「非給付型不當得利」中「權益侵
    害型」，指凡因侵害取得本應歸屬於他人權益內容而受利益
    ，致他人受損害，欠缺正當性，亦即以侵害行為取得應歸屬
    他人權益內容之利益，而從法秩權益歸屬之價值判斷上，不
    具保有利益之正當性者，即屬「無法律上原因」而成立不當
    得利（最高法院100年度台上字第899號判決意旨參照）。
  ㈡次按繼承人有數人時，在分割遺產前，依民法第1151條規定
    ，各繼承人對於遺產全部為公同共有關係，固無應有部分。
    然共有人（繼承人）就繼承財產權義之享有（行使）、分擔
    ，仍應以應繼分（潛在的應有部分）比例為計算基準，若逾
    越其應繼分比例享有（行使）權利，就超過部分，應對其他
    共有人負不當得利返還義務，他共有人自得依其應繼分比例
    ，計算其所失利益而為不當得利返還之請求，此項請求權非
    因繼承所生，自非屬公同共有（最高法院104 年度台上字第
    531號判決意旨參照）。又民法第818條規定各共有人按其應
    有部分，對於共有物之全部有使用收益之權，係指各共有人
    得就共有物全部，於無害他共有人之權利限度內，可按其應
    有部分行使用益權而言。故共有人如逾越其應有部分之範圍
    使用收益時，即係超越其權利範圍而為使用收益，其所受超
    過利益，要難謂非不當得利（最高法院55年台上字第1949號
    判例意旨參照）。經查：
  ⒈原告主張系爭建物屬盧清木之遺產，兩造及盧麗津、盧麗貞
    、盧秀丹、盧滿美、盧政志等人均為盧清木之繼承人，應繼
    分各七分之一，系爭建物尚未經繼承人等協議分割，由包括
    兩造在內之全體繼承人公同共有；被告自85年間起即單獨出
    租系爭建物收取租金，租金由承租人匯入被告之員林中正路
    郵局帳戶（帳號：00000000000000、戶名：盧江月英），盧
    清木之繼承人盧政志已向被告起訴請求返還不當得利並獲勝
    訴判決等情，業據其提出遺產分割協議書、房屋租賃契約書
    、租金收入清單、被告之郵局帳戶歷史交易明細、本院105
    年度訴字第1129號民事判決書影本、高等法院台中分院106
    年度上字第328號民事判決書影本等件為證（見本院卷第13
    頁至第17頁、第55頁至第90頁、第21頁至第47頁）；且被告
    之法定代理人盧麗津則到場陳述不爭執原告請求（見本院卷
    第103頁）。本院審酌前開調查證據之結果並斟酌全辯論意
    旨，認原告前開主張，堪信屬實。
  ⒉是被告單獨出租系爭建物，就超過其應繼分部分，即屬逾越
    其得使用收益權利範圍之利益，侵害歸屬原告（及其他繼承
    人）權益內容之租金利益，揆諸上開說明，自屬不當得利。
    是原告依民法第179條規定請求被告返還歷來所收取租金其
    中七分之一，洵屬有據。又查被告不爭執原告主張系爭建物
    自94年9月起至109年9月之期間內共收取租金398萬3,800元
    ，爰依此數額並以應繼分比例計算被告應返還之範圍，是原
    告依不當得利之法律關係，請求被告返還56萬9,114元【計
    算式：3,983,800元×1／7＝569,114元，1／7為應繼分比例，元
    以下四捨五入】，為有理由，應予准許。
  ㈢第按給付無確定期限者，債務人於債權人得請求給付時，經
    其催告而未為給付，自受催告時起，負遲延責任。其經債權
    人起訴而送達訴狀，或依督促程序送達支付命令，或為其他
    相類之行為者，與催告有同一之效力。遲延之債務，以支付
    金錢為標的者，債權人得請求依法定利率計算之遲延利息。
    應付利息之債務，其利率未經約定，亦無法律可據者，週年
    利率為百分之五。民法第229條第2項、第233條第1項前段、
    第203條分別定有明文。本件原告依民法第179條規定請求被
    告返還不當得利，為無確定期限且未約定利率之債務，應於
    被告經受催告履行而未履行，始生遲延責任。查原告起訴請
    求被告給付而送達訴狀，與催告有同一之效力，而民事起訴
    狀繕本已於109 年10月13日分別送達被告之法定代理人盧秀
    丹、盧麗津、盧滿美等人，有本院送達證書在卷可稽（見本
    院卷第95頁至第99頁），是原告依前開規定，請求被告給付
    自起訴狀繕本送達翌日即109 年10月14日起算至清償日止，
    按週年利率百分之五計算之利息，亦應准許。
四、綜上所述，原告依據民法第179 條不當得利之法律關係，請
    求被告給付原告56萬9,114元，及自109年10月14日起至清償
    日止，按年息百分之五計算之利息，為有理由，應予准許。
    另原告陳明願供擔保，請准宣告假執行，經核並無不合，爰
    酌定相當擔保金額准許之，並依職權宣告被告預供擔保後得
    免為假執行。
五、本件事證已臻明確，兩造其餘攻擊防禦方法及證據，核與判
    決結果不生影響，爰不一一論列，併此敘明。
六、據上論結，本件原告之訴為有理由，依民事訴訟法第78條、
    第390條第2項、第392條第2項，判決如主文。
中　　華　　民　　國　 109　　年　　11　　月　　24　　日
                  民事第三庭    法　官　林于人
以上正本係照原本作成。
如對判決上訴，應於判決送達後20日內向本院提出上訴狀。如委
任律師提起上訴者，應一併繳納上訴審裁判費。
中　　華　　民　　國　 109　　年　　11　　月　　24　　日
                                書記官　魏嘉信